【裁判字號】    98,訴,874
【裁判日期】    990720
【裁判案由】    妨害性自主
【裁判全文】
臺灣苗栗地方法院刑事判決               98年度訴字第874號
公  訴  人  臺灣苗栗地方法院檢察署檢察官
被      告  乙○○
選任辯護人  李建德律師
上列被告因妨害性自主案件，經檢察官提起公訴（97年度偵字第
6039號），本院判決如下：
    主  文
乙○○無罪。
    理  由 
一、公訴意旨略以：被告乙○○與其友人及告訴人代號0000-000
    0甲（真實姓名年籍均詳卷內對照表，下稱甲 女）之女子，於
    民國97年11月5 日在逍遙坊卡拉OK店一同飲酒，見甲 女因其
    自身服用藥物及飲酒之加乘效果，而呈現不省人事之現象，
    已達不能抗拒之程度，即基於乘機性交之犯意，攙扶甲 女搭
    計程車往苗栗市新英里米南汽車旅館，並於同年11月6 日凌
    晨1 時58分進入該汽車旅館512 號房，再趁甲 女仍不省人事
    之機會，而違背甲 女意願，將其生殖器插入甲 女陰道內性交
    得逞。嗣甲 女於2 時50分許驚覺遭性侵害，乃委請該汽車旅
    館報警再循線查悉上情，因認被告涉有刑法第225 條第1 項
    之乘機性交罪嫌。
二、按犯罪事實應依證據認定之，無證據不得認定其犯罪事實；
    又不能證明被告犯罪者，應諭知無罪之判決，刑事訴訟法第
    154 條第2 項、第301 條第1 項分別定有明文。再按，事實
    之認定，應憑證據，如未能發現相當證據，或證據不足以證
    明，自不能以推測或擬制之方法，為裁判基礎；且認定不利
    於被告之事實須依積極證據，苟積極證據不足為不利於被告
    事實之認定時，即應為有利於被告之認定；另認定犯罪事實
    所憑之證據，雖不以直接證據為限，間接證據亦包括在內，
    然無論直接證據或間接證據，其為訴訟上之證明，須於通常
    一般之人均不致有所懷疑，而得確信其為真實之程度者，始
    得據之為有罪之認定，倘其證明尚未達到此一程度，而有合
    理之懷疑存在，無從使事實審法院得有罪之確信時，即應由
    法院為諭知被告無罪之判決，最高法院40年台上字第86號、
    30年上字第816 號、76年台上字第4986號著有判例。又按告
    訴人之告訴，本以使被告受刑事訴追為目的，故其陳述是否
    與事實相符，自應調查其他證據，以資審認，苟以所為攻擊
    之詞，尚有瑕疵，則在此瑕疵未予究明以前，即不能遽採為
    斷罪之基礎，最高法院69年台上字第1531號判決及52年台上
    字第1300號、32年上字第971 號判例亦闡述甚明。
三、公訴意旨認被告涉有前開乘機性交罪嫌，無非以告訴人甲 女
    之指訴，佐以證人即米南汽車旅館職員傅兆賢、及搭載被告
    與告訴人往米南汽車旅館之計程車司機丁○○證稱：被告與
    告訴人搭車往米南汽車旅館時，告訴人係倒臥於被告之大腿
    邊，呈不省人事之狀態，下車時尚經人扶持下車等語；及被
    告供稱：其與告訴人於計程車上尚詢問告訴人是不是要回家
    ，還是要去汽車旅館，經告訴人應以要回家，其乃繼續追問
    不是說好了嗎（指性交易），告訴人就沒有回答，其乃指示
    計程車司機駕駛至米南汽車旅館等語，為主要之論據。
四、訊據被告乙○○固不否認其與甲 女於上開時、地，有完成性
    交行為乙節，惟堅決否認有何乘機性交之犯行，辯稱：當時
    伊係與甲 女本於性交易之約定，始偕同甲 女前往米南汽車旅
    館為性交行為，當時甲 女雖有喝酒，但意識還可以，並非全
    然不省人事等語。經查：
  (一)證據能力部分：
  1.按被告以外之人於審判外之言詞或書面陳述，除法律有規定
    者外，不得作為證據；被告以外之人於審判中有下列情形之
    一，其於檢察事務官、司法警察官或司法警察調查中所為之
    陳述，經證明具有可信之特別情況，且為證明犯罪事實之存
    否所必要者，得為證據：一、死亡者。二、身心障礙致記憶
    喪失或無法陳述者。三、滯留國外或所在不明而無法傳喚或
    傳喚不到者。四、到庭後無正當理由拒絕陳述者。刑事訴訟
    法第159 條第1 項、第159 條之3 分別定有明文。而所稱「
    具有可信之特別情況」係屬於證據能力之要件，應參酌陳述
    時之外在環境及情況，例如：陳述時有無其他訴訟關係人在
    場，陳述時之心理狀況、有無受到強暴、脅迫、詐欺、利誘
    等外力之干擾，據以判斷該傳聞證據是否具有證據能力，並
    非對其陳述內容之證明力如何加以論斷，二者之層次有別，
    不容混淆。查證人即告訴人甲 女業經本院傳喚、拘提均未到
    庭，有本院送達證書、傳票公文封、拘票及苗栗縣警察局苗
    栗分局、竹南分局拘提未獲報告書等在卷可考，足認其因所
    在不明而傳喚不到，然甲 女於警局詢問時之陳述，雖係審判
    外之陳述，然該陳述從形式上觀之，條理清晰，且距案發時
    間較近，記憶較為清楚，復係自由意識下所為之陳述，具有
    較為可信之情，且為證明犯罪事實存否所必要，衡諸上開規
    定，應有證據能力。
  2.又被害人乃被告以外之人，本質上屬於證人，其陳述被害經
    過，亦應依人證之法定偵查、審判程序具結，方得作為證據
    （最高法院93年台上字第6578號判例參照）。而刑事訴訟法
    第159 條之1 第2 項規定得為證據之被告以外之人於偵查中
    向檢察官所為之陳述，該被告以外之人之陳述，如屬被害人
    陳述其被害經過，依最高法院93年台上字第6578號判例意旨
    ，應依人證之法定偵查程序具結，方得作為證據。是被害人
    於偵查中受訊問時，除依同法第248 條之1 之規定單純陳述
    意見時，可毋庸具結外，其就與被害經過待證事實有重要關
    係之親身知覺、體驗事實為陳述時，自應限縮於已踐行人證
    之法定程序具結，始得作為證據使用，其以被害人身分所為
    未具結之陳述，縱符合刑事訴訟法第159 條之1 第2 項所定
    傳聞之例外，仍不得作為證據。此與共同被告於偵查中受訊
    問時，該共同被告就關於其他共同被告部分之陳述，不論其
    係以共同被告身分，抑或經轉換為證人經具結所為之陳述，
    於符合刑事訴訟法第159 條之1 第2 項傳聞例外之規定，均
    有其證據能力之情形，尚略有不同（最高法院96年度台上字
    第5673號判決意旨參照）。準此，告訴人甲 女於偵查中就與
    被害經過待證事實有重要關係之親身知覺、體驗事實為陳述
    時，既未依法踐行人證之具結程序，則偵查中其所為有關被
    害經過之陳述，自不得作為證據。
  3.證人傅兆賢、丙○○、麥勝福於檢察官偵訊時所為之證述，
    業經具結擔保其供述之真實性，而被告及辯護人並未具體提
    出上開證人在偵查中所述有何其他顯不可信之情況以供審酌
    、調查，是就上開證人於偵查中證述之任意性或真實性而言
    ，均不具顯不可信之情況，依刑事訴訟法第159 之1 第2 項
    規定，該等證述自有證據能力。
  4.至本判決下列所引用之其餘書面證據資料，均經依法踐行調
    查證據程序，亦查無違反法定程序取得之情形，當事人於本
    院言詞辯論終結前亦未聲明異議，本院審酌證據資料製作時
    之情況，均無違法不當及證明力明顯過低之瑕疵，亦查無依
    法應排除其證據能力之情形，認以之作為證據應屬適當，依
    刑事訴訟法第159 之5 第2 項規定，皆有證據能力。
  (二)實體部分：
  1.查甲 女就其所指遭被告性侵害之前後過程，固於97年11月12
    日警詢時證稱：伊從事傳播小姐工作，是上班時遭被告性侵
    害，時間是97年11月，遭受性侵害時伊精神狀況不太清楚，
    但是被告進入伊下體時，伊有一點知覺，伊醒來時知道是汽
    車旅館，被告好像有下藥，伊想要反抗但沒有力氣，遭受侵
    害前後，被告沒有給伊任何錢財，但是伊手機跟3 千多元不
    見了，伊是到汽車旅館服務台，請服務人員報案，再由警方
    送伊到醫院，伊醒來時有看到保險套在床邊的地上，後來被
    告有打電話給伊，伊向被告表示到警察局再說，被告有說要
    賠償伊手機及不見的錢等語（見偵卷第10-13 頁）；及於同
    年12月31日警詢時證稱：伊在前次警詢中陳稱手機及現金不
    見乙節並不實在，伊一直以為是被告拿走手機及現金，但事
    後在皮包中發現，伊才知道是誤會，伊不知道警方處理時有
    在現場將伊的1 支手機帶回查證，因為伊當時很醉了，事後
    警察有將手機還給伊。伊從逍遙坊卡拉OK店是乘坐計程車離
    開的，是伊自己上車，伊不知道要到哪裡。伊在車上沒有與
    人說話，當時不清醒，伊自己感覺對方有下藥，伊沒有和被
    告談好價錢性交易，被告未支付伊坐檯費4 台共4 千元，伊
    與被告已在97年11月7 日下午15時許和解等語（見偵卷第27
    -29 頁）。然警方接獲通報前往米南汽車旅館房內查證之時
    ，現場目視即有皮包、手機、現金等物，且現場整理時甲 女
    皮包內有財物，甲 女並未表示財物有短少，員警雖有將甲 女
    之手機1 支帶回查證，但查證完畢就在當日（即97年11月6
    日）下午還給甲 女等情，業經證人即員警麥勝福於偵查中證
    述明確，並有其製作之查獲報告1 份在卷可稽（見偵卷第25
    、58頁），甲 女亦不否認員警有將手機還給伊之事，已如前
    述，然甲 女於次日（即97年11月7 日）與被告和解時，竟仍
    要求被告須賠償其手機及現金（見偵卷密封袋內之和解書影
    本），且於97年11月12日製作警詢筆錄之時，仍陳稱伊手機
    跟3 千多元失竊等情，則甲 女之陳述內容，是否有將其被害
    經過刻意渲染、誇大之情事，已非無疑。此外，甲 女在案發
    後，經醫師採集其血液、尿液送鑑驗結果，雖驗得FM2 之代
    謝物，惟甲 女因罹患精神疾病，於案發前之97年10月30日自
    行就醫時，即經醫師開立含有FM2 成分之「美得眠錠」等藥
    劑，有台北榮民總醫院臨床毒物科之檢驗報告、中央健康保
    險局保險對象門診就醫紀錄表、就診時醫師開立藥物之處方
    紀錄各1 份附卷可憑（均附於偵卷密封袋內），然甲 女於警
    詢時對其曾經領取及服用上開醫師開立藥劑之情形，均未置
    一詞，反一再陳稱伊認為自己遭人下藥迷昏，益徵甲 女所述
    情節實有誇大之處，其真實性容有可疑。
  2.而被告就其與甲 女約定性交易之情形，於警詢、偵查中供稱
    ：伊係於97年11月5 日晚間在小涵的店卡拉OK飲酒，與在場
    男性同事請店家代叫陪酒女子到場陪酒，在酒攤中伊向甲 女
    提說要不要性交易，甲 女說可以，價錢是3 千元，伊回答說
    可以，之後23時許離開小涵的店改到逍遙坊卡拉OK店續攤，
    因為已與甲 女達成協議，所以伊就與甲 女先離開消遙坊，坐
    上計程車前往米南汽車旅館性交易，甲 女的陪酒費用是2 小
    時1 千元，性交易費用3 千元，當日在小涵的店應該有2 個
    小時半的時間，另外在逍遙坊至少也有1 個半小時，總共約
    4 小時左右等語（見偵卷第5-8 、81頁）。證人丙○○對於
    當日聚會及被告與甲 女之互動情形，亦於本院審理時證稱：
    伊於97年11月5 日到小涵的店與被告及幾位同事喝酒唱歌，
    有請店家叫3 位陪酒小姐，甲 女是被告叫的，就坐在被告旁
    邊，在小涵的店喝完酒後，其他2 位陪酒女子就先離開，坐
    檯費用是2 小時1 千元，離開小涵的店之後是到逍遙坊續攤
    是另外1 個朋友提議續攤，不是被告提議，當時甲 女的精神
    狀況還好，還會跟伊開玩笑，也可以自己走路，到逍遙坊時
    被告和甲 女仍是坐在一起，動作很親密，離開逍遙坊時甲 女
    走路才需要別人攙扶，從小涵的店一直到逍遙坊這段時間將
    近4 小時，被告和甲 女都是坐在一起，且有像情侶一樣談情
    說愛，被告要從逍遙坊離開時，甲 女也有說她想走了等語（
    見本院卷第45-62 頁）。依此，被告與甲 女在小涵的店飲酒
    聊天之際，既已互動親密，且當時甲 女之精神狀況仍屬清醒
    ，則被告與甲 女在相談甚歡之情況下，甲 女乃同意與被告在
    聚會後為性交易，並非難以想像之事。再觀之被告等人在小
    涵的店散場後，其他2 名陪酒女子已然離去，甲 女仍獨自陪
    同被告前往逍遙坊續攤飲酒，且當日甲 女坐檯陪酒之費用，
    依被告及證人丙○○所述以2 小時1 千元計算，前後4 小時
    應為2 千元，然甲 女在警詢中卻陳稱被告尚未支付伊坐檯費
    共4 千元，則甲 女與被告之間，因有在聚會後為性交易之約
    定，甲 女乃陪同被告續往逍遙坊飲酒，並將性交易之費用加
    計於坐檯費用中，實有相當之可能性。
  3.又搭載被告與甲 女前往米南汽車旅館之證人丁○○於本院證
    稱：伊在逍遙坊搭載被告及甲 女時，甲 女已經很醉，被兩個
    朋友抬到後面丟進去，是被告說要去米南汽車旅館，在車上
    時甲 女是趴在被告腳上，甲 女應該是醉了，沒有講什麼話，
    下車時是被告半扶著甲 女，伊開計程車約有4 年，案發前就
    有載過甲 女到一些酒店，知道她外號叫欣怡，甲 女也曾酒醉
    後搭乘伊的車，會跟伊說要載她回家，但這一次甲 女並沒有
    跟伊說要載她回去，像這種情況甲 女如果要回家，會告訴伊
    ，伊開車時都會聽音樂，如果後座客人輕聲細語交談，伊沒
    辦法聽見，但客人跟伊說要去哪個地方伊可以聽到，伊當日
    看甲 女下車時，並沒有剛上車時那麼醉，應該是比較清醒等
    語（見本院卷第79-89 頁），並佐以甲 女於警詢中稱：伊從
    逍遙坊卡拉OK店是乘坐計程車離開的，是伊自己上車等情，
    堪認甲 女當時對其乘坐計程車乙事，仍屬知悉。然甲 女在與
    被告一同搭乘計程車之過程中，並未如往常酒醉後欲回家時
    ，主動向司機表示應載其回家之語，又下車時亦未有何不願
    與被告同行之舉動，足認被告辯稱伊與甲 女間係本於性交易
    之約定，始至汽車旅館為性交行為，並非無據。
  4.至證人即米南汽車旅館職員傅兆賢雖於偵查中證稱：被告搭
    計程車到汽車旅館時，伊有看到1 位女子倒臥在被告大腿處
    ，因接觸時間短暫，伊沒有特別留意等語（見偵卷第57頁）
    。然證人傅兆賢所述，與甲 女在酒醉之前，與被告是否有性
    交易之約定並無關連，自難使本院為不利於被告之認定。
  5.另被告雖不否認其與甲 女在計程車上時，有詢問甲 女是不是
    要回家，還是要去汽車旅館，經甲 女告以要回家，其繼續追
    問不是說好了嗎，甲 女沒有回答，其乃指示計程車司機駕駛
    至米南汽車旅館之情形。然按刑法第225 條第1 項之係規定
    ：「對於男女利用其精神、身體障礙、心智缺陷或其他相類
    之情形，不能或不知抗拒而為性交者，處3 年以上10年以下
    有期徒刑。」因此，如被告與甲 女間本即存有性交易之約定
    ，縱然其後甲 女因自身酒醉或藥物影響之因素，而達於前開
    不能抗拒之情形，如甲 女並未明確表示反對之意，則被告在
    此情形下基於甲 女先前之同意，與甲 女為性交行為，尚難認
    被告主觀上有乘甲 女不能或不知抗拒，而利用此狀態與甲 女
    性交之不法犯意。是依被告所述，其追問甲 女是否繼續為性
    交易時，甲 女並未明確表達反對之詞語，且甲 女下車時亦未
    有何不願與被告同行之舉動，已如前述，自不足認定被告係
    知悉甲 女不願與之為性交易，仍基於乘甲 女不能或不知抗拒
    之情形為之。此外，被告於警詢時供稱其在性交行為中，因
    一直無法射精，就將保險套拿開，直接用肉體接觸，最後才
    在甲 女陰道內射精等語（見偵卷第6 頁）。又被告將保險套
    拿開後，即將之隨意置於床邊櫃上，有現場照片1 張附卷可
    證（見偵卷密封袋內照片編號4 ），另經苗栗縣警察局婦幼
    警察隊將甲 女陰道棉棒連同被告之唾液FT甲 卡送驗比對後，
    鑑驗結果認甲 女陰道棉棒精子細胞層DN甲 主要型別與被告之
    DN甲-STR 型別相符，此亦有內政部警政署刑事警察局刑醫字
    第0970189368號鑑驗書附卷可參（置於偵卷密封袋內）。是
    被告如明確知悉其對甲 女為性交時，並未得到甲 女之同意，
    衡情在性交行為時，應謹慎避免將可查知其身分之證據留在
    現場，以降低犯行曝光後遭刑事追訴之風險；然本案被告竟
    在性交中途取下保險套、射精於甲 女陰道內，並將該保險套
    隨意置於現場之明顯處，全無隱蔽其犯行之作為，足徵被告
    主觀上應有甲 女同意與其性交之確信，方屬合理。至被告在
    米南汽車旅館雖未如數給付甲 女性交易之費用，然其原因或
    為事後發現身上所帶現金不足，或心存拖延抵賴之意，均有
    可能，但實難以此遽認被告與甲 女在為性交行為之前，並無
    性交易之約定。
  6.綜上各節，本件依公訴人所舉之證據，其中告訴人甲 女之指
    述既存有諸多瑕疵，已難採信，而其餘證據均不足以排除被
    告與甲 女間有性交易之約定，無法證明被告有前開乘機性交
    之犯行，此外，本院復查無其他證據足資證明被告確有公訴
    人所指之犯行，揆諸首開說明，既不能證明被告犯罪，依法
    應諭知無罪之判決。
據上論斷，應依刑事訴訟法第301條第1項，判決如主文。
本案經檢察官黃俊鳴到庭執行職務。
中    華    民    國    99    年    7     月    20    日
                  刑事第三庭  審判長法  官  柳章峰
                                    法  官  許蓓雯
                                    法  官  顏苾涵
以上正本證明與原本無異。
如不服本判決應於收受判決後10日內向本院提出上訴書狀，並應
應敘述具體理由。其未敘述上訴理由者，應於上訴期間屆滿後20
日內向本院補提理由書(均須按他造當事人之人數附繕本)「切勿
逕送上級法院」。
中    華    民    國    99    年    7     月    20    日
                                    書記官  涂村宇

司法院資訊處製作；財團法人民間司法改革基金會備份。
